【裁判字號】    92,婚,77
【裁判日期】    920515
【裁判案由】    離婚
【裁判全文】
臺灣台中地方法院民事判決  九十二年度婚字第七七號
    原      告  甲○○
    訴訟代理人  王信雄律師
    被      告  乙○○
                        現應.
右當事人間請求離婚事件，本院判決如左：
    主      文
准原告與被告離婚。
訴訟費用由被告負擔。
    事      實
甲、原告方面：
  一、聲明：求為判決如主文所示。
  二、陳述：兩造於民國（下同）七十六年八月四日結婚，並育有子女一人。孰料，婚後被
      告即性情丕變，原告因顧念孩子與夫妻情分，隱忍不處理，詎被告卻無法體會原告之
      苦心，竟自八十二年初即攜子離家，音訊全無，而棄家庭於不顧，至今未歸。甚且，
      被告於九十一年離家在外期間，竟偽造原告名義向中華電信股份有限公司申請行動電
      話，嗣因被告積欠電話費，電信公司向原告催討，原告始知上情。被告冒名申請行動
      電話及積欠電話費，所涉偽造文書等罪部分，原告亦另狀告訴。按被告離家迄今十餘
      年期間，對原告生活不聞不問，未曾返家共同生活，雙方婚姻實已名存實亡，長久如
      此，原告實已心力交瘁，使原告精神倍感痛苦，對兩造婚姻亦不敢抱以任何幸福之期
      待。按被告既無不能同居之正當理由，足認被告非但違反婚姻係夫妻共營共同生活之
      本旨，並且顯係惡意遺棄原告在繼續狀態中。再按，夫妻間發生足以使婚姻難以維持
      之重大事由者，雖不符合該條第一項所列各款情形，亦無不准依該法條第二項訴請離
      婚之理。又兩造既自八十二年初起即已分居，形同陌路，早已不營夫妻之共同生活，
      且被告對原告生活情況，早已不加聞問，兩造既已別居達十年之久，已無夫妻情份，
      且其不能同居之原因係由於被告逕自離家在外所致，被告分居離家在外並無正當理由
      ，兩造間之婚姻既已生破綻而顯無回復之希望，應認兩造間存有難以維持婚姻之重大
      事由，兩造間之婚姻已生破綻，客觀上確實難以繼續維持婚姻共同生活，且顯無回復
      之希望，而其分居之責任應歸屬於被告，從而原告依上揭理由請求離婚，於法自無不
      合。為此，本於民法第一千零五十二條第一項第五款、第二項之規定，訴請判決離婚
      。
  三、證據：提出戶籍謄本二份、原告國民身份證影本一紙、行動電話業務申請書影本三份
      、行動電話查詢話費影本三份為證，並請求傳訊證人即原告姐姐陳林澄。
乙、被告方面則未於言詞辯論期日到場，亦未提出任何書狀作何聲明或陳述。
    理      由
一、本件被告受合法之通知，無正當理由，未於言詞辯論期日到場，經核無民事訴訟法第三
    百八十六條所列各款之情形，爰依原告之聲請，准由其一造辯論而為判決。
二、原告主張兩造於七十六年八月四日結婚，目前婚姻關係存續中，並育有子女一人，詎被
    告於八十二年初，即離家他去，迄今十餘年，被告棄家庭於不顧，且均不知去向。且被
    告於九十一年離家在外期間，竟偽造原告名義，向中華電信股份有限公司申請行動電話
    ，而積欠電話費，所涉偽造文書等罪部分，經原告另狀告訴之事實，業據原告提出戶籍
    謄本二份、原告國民身份證影本一紙、行動電話業務申請書影本三份、行動電話查詢話
    費影本三份為證，復據證人即原告姐姐陳林澄到庭證稱：「（被告是否和原告住在一起
    ？）沒有住在一起，八十二年原告搬到仁和路四六三之三號我那裡住的時候就沒有住在
    一起了，當時被告沒有一起搬過來，這期間沒有見過被告及兩造子女」等語（見本院九
    十二年二月二十八日審判筆錄第二頁）；再本院按被告戶籍地送達訴訟文書，均遭郵務
    機關以「遷移不明」為由予以退回，此有本院送達證書附卷可憑。是衡之上情，可證原
    告主張被告自離家後，即未再與原告同居生活乙節，堪信為真實。而被告經合法通知，
    並未於言詞辯論期日到場爭執或提出任何書狀答辯以供斟酌；此外，復查無任何證據足
    資證明被告有不履行同居之正當理由，是依前揭證據及證人證詞觀之，原告主張兩造分
    居十餘年乙情，自應信為真實。
三、然按民法第一千零五十二條第一項第五款所謂以惡意遺棄他方，不僅須有違背同居義務
    之客觀事實，並須有拒絕同居之主觀情事始為相當（最高法院四十九年台上字第一二三
    三號判例參照）。申言之，需一方有負擔家庭生活費用之資力與義務，而故不支付，
    致他方不能維持相當生活者；無不能同居之正當理由，不履行同居之義務，致他方不
    能達夫妻共同生活之目的者均屬之，是為客觀要件。
    倘二者具備且在繼續狀態中，即足構成離婚原因。再依據民法第一千一百一十六條之一
    、第一千一百十七條之規定，夫妻雖然互付扶養之義務，但須夫妻之一方不能維持生活
    為限。換言之，若夫妻之一方尚能維持生活，縱或他方未能善盡扶養義務，亦難謂為惡
    意遺棄他方在繼續狀態中。本件原告雖未就被告遺棄，而其有何不能維持相當生活乙情
    ，舉證以實其說，是原告依民法第一千零五十二條第一項第五款規定訴請離婚，非法之
    所許。
四、第按民法第一千零五十二條第二項之抽象離婚事由，係以「有前項（即第一項具體離婚
    事由）以外之重大事由，難以維持婚姻者，夫妻之一方得請求離婚但其事由應由夫妻之
    一方負責者，僅他方得請求離婚」為要件。是對於家庭生活之美滿幸福，有妨礙之情形
    ，即得認其與此之所謂難以維持婚姻之重大事由相當。（最高法院七十九年台上字第一
    ○四○號判決及八十六年度第二次民事庭會議決議可資參照）。至於是否有難以維持婚
    姻之重大事由，其判斷標準為婚姻是否已發生破綻而無回復之希望，此不可僅由原告已
    喪失維持婚姻意欲之主觀面加以認定，而應依客觀的標準，即難以維持婚姻之事實，是
    否已達於倘處於同一境況，任何人均將喪失維持婚姻希望之程度以決之（最高法院八十
    七年度台上字第一三０四號判決意旨參照）。再按婚姻係以夫妻之共同生活為目的，配
    偶應互信互賴、相互協力，以保持共同生活之圓滿、安全及幸福，因而夫妻應相互尊重
    以增進情感和諧及誠摯之相處，此為維持婚姻之基礎，若此基礎不復存在，致夫妻無法
    共同生活，無復合之可能者，即應認有難以維持婚姻之重大事由存在。另參諸最高法院
    八十六年度台上字第六０六號判決要旨載：「民法親屬編於七十四年修正後，於第一千
    零五十二條增列第二項離婚事由之概括規定，准『有前項以外之重大事由，難以維持婚
    姻者，夫妻之一方得請求離婚』，其目的在使夫妻請求裁判離婚之事由較富彈性。是夫
    妻間發生之情事，苟足使婚姻難以維持，即無不准依該條第二項訴請離婚之理，不因當
    事人併據同一事實主張有該條第一項離婚原因而有不同」。暨同院八十六年三月四日八
    十六年度第二次民事庭會議決議載：「民法親屬編於民國七十四年修正後，於第一千零
    五十二條增列第二項離婚事由之概括規定，其目的在使夫妻請求裁判離婚之事由較富彈
    性。是夫妻間發生足使婚姻難以維持之重大事由者，雖不符合該條第一項所列各款情形
    ，亦無不准依該法條第二項訴請離婚之理」等見解，可知為符合現代多元化社會生活需
    要，使裁判離婚之事由較富彈性，當婚姻破裂，夫妻已無共同生活之實質時，即得請求
    離婚。
五、揆之上開法律之立法意旨，乃係參照各國離婚法採破綻婚之立法趨勢，增列上開概括性
    之規定，期使裁判離婚較富彈性。且按婚姻係男女以終生生活為目的之共同生活關係，
    此共同生活體，不但須夫妻營共同生活，且負起保護養育其子女之義務，倘事實上已經
    分居各自獨立生活多年，雙方誠摰互信之感情基礎，已經不復存在，依一般人之生活經
    驗，顯然難期修復，雙方共同生活的婚姻目的已經不能達成，而其事由之發生，依一般
    社會感情，尚難認為應完全歸責於夫妻之一方時，應可認係民法第一千零五十二條第二
    項所定難以維持婚姻之重大事由，而許夫妻雙方為離婚之請求，否則，勉強維持婚姻之
    形式，反而會對雙方各自追求幸福生活之機會造成不必要之限制。經查，被告自八十二
    年初即離家而不知去向，再觀之被告上開行為，衡諸常情，被告既知原告住處及電話，
    若誠摯地希望與原告共同負起對家庭之責任，被告更應勉力為之，被告竟棄原告而離家
    他去，被告不思婚姻乃一男一女之兩性結合，以組織家庭，共同生活為目的，且夫妻生
    活貴在相互扶持，且此依社會上一般觀念為體察，被告有此行為，著實對兩造的家庭產
    生不良的影響。是綜上各情，參互以觀，兩造既自八十六年初起即已分居，形同陌路，
    早已不營夫妻之共同生活，且被告對原告母子女生活情況，早已不加聞問，婚姻中夫妻
    彼此扶持之特質蕩然無存，更遑論心靈之契合，宛如兩個個體分別存在，婚姻之意義盡
    失，而同居義務及扶助乃夫妻關係最重要之基礎，捨此則難期婚姻關係之穩定與健全，
    再斟酌婚姻關係中當事人之行為、態度、年齡、性格、教育程度、別居狀態及其時間之
    久暫綜合考量，應認兩造間存有難以維持婚姻之重大事由，且其不能同居之原因係由於
    被告逕自離家在外所致，被告就其分居在外，復未舉證其有正當理由。是按本件兩造間
    既分居十餘年，並原告生活情形置諸不問，又不營夫妻之共同生活，即無夫妻之情分，
    亦無夫妻共同生活之實，此顯與婚姻係一男一女之兩性結合，以組織家庭，共同生活為
    目的之宗旨相違背。再被告隻身離家，即未再與原告共同生活，顯見兩造之婚姻已生破
    綻而無回復之希望，方均已喪失維持婚姻之意欲，不可能回復婚姻而共同生活。綜上，
    原告主張兩造間有不能維持婚姻之重大事由，核屬有據，而兩造間之婚姻既已生破綻而
    顯無回復之希望，從而原告訴請裁判離婚，洵屬正當。本院參酌上開事證及德國、瑞士
    關於別居期間（三年至五年不等）之規定，認為兩造間之婚姻已生破綻，客觀上確實難
    以繼續維持婚姻共同生活，且顯無回復之希望，而其分居之責任應歸屬於被告，從而原
    告依上揭理由請求離婚，自無不合，應予准許。從而原告依民法第一千零五十二條第二
    項請求判決離婚，洵屬正當，應予准許。
六、結論：本件原告之訴為有理由，並依民事訴訟法第三百八十五條第一項前段、第七十八
    條判決如主文。
中        華        民        國   九十二   年      五       月     十五      日
                              臺灣臺中地方法院家事法庭
                              法     官   楊  熾  光
右正本證明與原本無異。
如不服本判決，應於送達後廿日內，向本院提出上訴狀並表明上訴理由，如於本判決宣示後
送達前提起上訴者，應於判決送達後廿日內補提上訴理由書（須附繕本）。
中        華        民        國   九十二   年      五       月     十五      日
                              法院書記官  何  俞  瑩


司法院資訊處製作；財團法人民間司法改革基金會備份。
